ACORDAO-COMPLETO-2423151

ACÓRDÃO 5379/2021 ATA 9/2021 - PRIMEIRA CÂMARA

VISTOS, relatados e discutidos estes autos de concessão de aposentadoriaa pela Fundação Universidade Federal de Rondônia.
ACORDAM os ministros do Tribunal de Contas da União, reunidos em sessão da 1ª Câmara, diante das razões expostas pelo relator, em:
9.1. considerar legais os atos de aposentadoria de Deborah Medeiros Borges de Camargo Costa (10499202-04-2013-000033-4, peça 5) , Delmira Maria Perin Correia (10499202-04-2017-000017-3, peça 6) , Denise Eugenia Paulo da Silva (10499202-04-2012-000021-8, peça 7) e Dilcélia Heckmann Barbalho (10499202-04-2015-000016-0, peça 8) e conceder-lhes registro, nos termos do § 1º do art. 260 do RI/TCU;
9.2. considerar ilegal o ato de aposentadoria da Sra. Darlene Figueiredo Borges Coelho (10499202-04-2018-000001-0, peça 4) , recusando-lhe o registro, nos termos do § 1º do art. 260 do RI/TCU; 
9.3. dispensar a devolução dos valores indevidamente recebidos, presumidamente, de boa-fé pela Sra. Darlene Figueiredo Borges Coelho, nos termos da Súmula 106 deste Tribunal; 
9.4. determinar à Fundação Universidade Federal de Rondônia que:
9.4.1. suspenda, no prazo de 15 (quinze) dias, todo e qualquer pagamento concernente ao ato impugnado no item 9.2., comunicando a este Tribunal as providências adotadas, nos termos dos arts. 262, caput, do RI/TCU, e 8º, caput, da Resolução TCU 206/2007;
9.4.2. esclareça à Sra. Darlene Figueiredo Borges Coelho que sua aposentadoria poderá prosperar com proventos calculados pela média das remunerações, tendo como fundamento o artigo 40, §1º, III, "a", da Constituição Federal, com redação dada pela Emenda Constitucional 41/2003;
9.4.3. cadastre novo ato de concessão de aposentadoria à Sra. Darlene Figueiredo Borges Coelho livre das irregularidades apontadas, submetendo-o no prazo de 30 (trinta) dias à apreciação deste Tribunal, nos termos do art. 262, caput e § 2º, do RI/TCU, e do art. 19, § 3º, da Instrução Normativa TCU 78/2018;
9.4.4. dê ciência do inteiro teor desta deliberação à interessada, alertando-a de que o efeito suspensivo proveniente da interposição de eventuais recursos perante o Tribunal não a exime da devolução dos valores percebidos indevidamente após a respectiva notificação, caso esses não sejam providos, devendo encaminhar os comprovantes dessa notificação a esta Corte no prazo de até 30 (trinta) dias;
9.5. encerrar e arquivar os presentes autos.

Concessão de aposentadoria.

Primeira Câmara

3. Interessados: Darlene Figueiredo Borges Coelho (XXX.872.721-XX); Deborah Medeiros Borges de Camargo Costa (XXX.860.172-XX); Delmira Maria Perin Correia (XXX.348.400-XX); Denise Eugênia Paulo da Silva (XXX.167.722-XX); Dilcélia Heckmann Barbalho (XXX.551.669-XX).

13.1. Ministros presentes: Walton Alencar Rodrigues (Presidente), Benjamin Zymler e Jorge Oliveira.
13.2. Ministro-Substituto convocado: Marcos Bemquerer Costa.
13.3. Ministros-Substitutos presentes: Augusto Sherman Cavalcanti e Weder de Oliveira (Relator).

WEDER DE OLIVEIRA

Em exame, 5 (cinco) atos de concessão inicial de aposentadoria emitidos pela Fundação Universidade Federal de Rondônia.
Reproduzo, com ajustes de forma, a instrução do auditor da Secretaria de Fiscalização de Integridade de Atos e Pagamentos de Pessoal e de Benefícios Sociais (Sefip) , (peça 10) , que recebeu anuência do diretor da unidade especializada (peça 11) , bem como manifestação de concordância do mérito pelo MP/TCU, representado pela procuradora-geral Cristina Machado da Costa e Silva (peça 12) .
" (...) EXAME TÉCNICO  
3.	Os atos deste processo foram avocados por determinação contida no Acórdão 2536/2017-TCU-Plenário, da lavra do Ministro-Relator Benjamin Zymler.
a) ato de Darlene de Figueiredo Borges Coelho
4.	A servidora Darlene Figueiredo Borges Coelho aposentou-se, em 6/11/2017, no cargo de professor titular, com proventos integrais, com base no artigo 6º da Emenda Constitucional 41/2003 (peça 3, p. 1) .
5.	O artigo 6º da Emenda Constitucional 41/2003 estabelece os seguintes requisitos para a aposentadoria:
Art. 6º Ressalvado o direito de opção à aposentadoria pelas normas estabelecidas pelo art. 40 da Constituição Federal ou pelas regras estabelecidas pelo art. 2º desta Emenda, o servidor da União, dos Estados, do Distrito Federal e dos Municípios, incluídas suas autarquias e fundações, que tenha ingressado no serviço público até a data de publicação desta Emenda poderá aposentar-se com proventos integrais, que corresponderão à totalidade da remuneração do servidor no cargo efetivo em que se der a aposentadoria, na forma da lei, quando, observadas as reduções de idade e tempo de contribuição contidas no § 5º do art. 40 da Constituição Federal, vier a preencher, cumulativamente, as seguintes condições:
I - sessenta anos de idade, se homem, e cinqüenta e cinco anos de idade, se mulher;
II - trinta e cinco anos de contribuição, se homem, e trinta anos de contribuição, se mulher;
III - vinte anos de efetivo exercício no serviço público; e 
IV - dez anos de carreira e cinco anos de efetivo exercício no cargo em que se der a aposentadoria. (grifo nosso) .
6.	A servidora ingressou no serviço público em 9/7/1998 (peça 3, p. 1) . Assim, a interessada possui 19 anos, 4 meses e 4 dias de tempo efetivo no serviço público. Desta forma, não atende ao requisito do inciso III do artigo 6º da Emenda Constitucional 41/2003, que exige 20 anos de efetivo exercício no serviço público, estando ilegal o ato de aposentadoria em exame.
7.	A aposentadoria poderá prosperar com base no artigo 40, §1º, inciso III, alínea 'a', da Constituição Federal, com redação dada pela Emenda Constitucional 41/2003, com proventos calculados pela média das remunerações.
b) ato de Deborah Medeiros Borges de Camargo Costa
8.	A servidora Deborah Medeiros Borges de Camargo Costa aposentou-se, em 10/10/2013, no cargo de professor, com proventos integrais, com base no artigo 3º da Emenda Constitucional 47/2005.
9.	Não foram detectadas irregularidades no ato de aposentadoria. Em consulta ao contracheque, verifica-se que está regular o pagamento dos proventos (peça 3, p. 1-2) . Desta forma, o ato de aposentadoria pode ser apreciado pela legalidade. 
c) ato de Delmira Maria Perin Correia
10.	A servidora Delmira Maria Perin Correia aposentou-se, em 7/3/2017, no cargo de assistente de administração, com proventos integrais, com base no artigo 6º da Emenda Constitucional 41/2003.
11.	Não foram detectadas irregularidades na aposentadoria da interessada, que pode ser apreciada pela legalidade (peça 3, p. 2) .
d) ato de Denise Eugenia Paulo da Silva
12.	A servidora Denise Eugenia Paulo da Silva aposentou-se, em 1/6/2012, no cargo de professor, com proventos integrais, com base no artigo 6º da Emenda Constitucional 41/2003 (peça 3, p. 2) .
13.	Não foram detectadas irregularidades na aposentadoria da interessada, que pode ser apreciada pela legalidade.
e) ato de Dilcelia Heckmann Barbalho
14.	A servidora Dilcelia Heckmann Barbalho aposentou-se, em 14/9/2015, no cargo de professor, com proventos integrais, com base no artigo 6º da Emenda Constitucional 41/2003 (peça 3, p. 3) .
15.	Não foram detectadas irregularidades na aposentadoria da interessada, que pode ser apreciada pela legalidade.
CONCLUSÃO
16.	Em razão do exposto e tendo em vista as análises realizadas nos atos de concessão inicial de aposentadoria de Deborah Medeiros Borges de Camargo Costa, Delmira Maria Perin Correia, Denise Eugenia Paulo da Silva e Dilcelia Heckmann Barbalho, esta Unidade Técnica considera que os atos em tela podem receber a chancela de legalidade e o registro por esta Egrégia Corte.
17.	O ato de concessão inicial de aposentadoria de Darlene Figueiredo Borges Coelho está ilegal, uma vez que a servidora não atende ao requisito do inciso III, do artigo 6º, da Emenda Constitucional 41/2003, devendo ser negado o seu registro.
18.	Registre-se que a análise deste processo levou em conta os dispositivos da Resolução TCU 315/2020.
PROPOSTA DE ENCAMINHAMENTO
19.	Ante o exposto, conforme o preceituado no artigo 71, inciso III, da Constituição Federal de 1.988; c/c os artigos. 1º, inciso V, e 39, inciso II, da Lei nº 8.443/1992, c/c os artigos 1º, inciso VIII, 260, §§ 1º e 2º, do Regimento Interno/TCU, e tomando por base as informações prestadas pelo órgão de controle interno e as verificações feitas pela unidade técnica, na forma prevista no artigo 260, caput, do referido Regimento, propõe-se: 
a) considerar legais e conceder o registro dos atos de concessão inicial de aposentadoria de Deborah Medeiros Borges de Camargo Costa (CPF: XXX.860.172-XX) , Delmira Maria Perin Correia (CPF: XXX.348.400-XX) , Denise Eugenia Paulo da Silva (CPF: XXX.167.722-XX) e Dilcelia Heckmann Barbalho (CPF: XXX.551.669-XX) ;
b) considerar ilegal e negar o registro do ato de concessão inicial de aposentadoria Darlene Figueiredo Borges Coelho (CPF: XXX.872.721-XX) ;
c) dispensar o ressarcimento das quantias indevidamente recebidas de boa-fé, nos termos da Súmula TCU n. 106;
d) determinar à Fundação Universidade Federal de Rondônia, com fundamento no inciso I do art. 4º da Resolução TCU 315/2020, que adote medidas para:
   d.1) no prazo de quinze dias, fazer cessar os pagamentos decorrentes do ato impugnado por esta Corte de Contas, sob pena de responsabilidade solidária da autoridade administrativa omissa, nos termos do art. 262 do Regimento Interno/TCU;
   d.2) esclarecer à servidora Darlene Figueiredo Borges Coelho que a aposentadoria poderá prosperar com base no artigo 40, §1º, inciso III, alínea 'a', da Constituição Federal, com redação dada pela Emenda Constitucional 41/2003, com proventos calculados pela média das remunerações;
   d.3) no prazo de trinta dias, emitir novo ato, livre da irregularidade apontada, e o submeta ao TCU pelo Sistema e-Pessoal, nos termos dos arts. 262, § 2º, do Regimento Interno desta Corte e 19, § 3º, da Instrução Normativa TCU 78/2018;
   d.4) dar ciência, no prazo de 15 (quinze) dias, do inteiro teor desta deliberação à interessada, alertando-a de que o efeito suspensivo proveniente da interposição de eventuais recursos junto ao TCU não a exime da devolução dos valores percebidos indevidamente após a respectiva notificação, caso esses não sejam providos; e
   d.5) encaminhar ao Tribunal, no prazo de 30 (trinta) dias contados da ciência da decisão, documento apto a comprovar que a interessada tomou conhecimento do acórdão."
É o relatório.

não há.

Procuradora-Geral Cristina Machado da Costa e Silva.

APOSENTADORIA. LEGALIDADE DE QUATRO ATOS. ART. 6º EC 41/2003. REQUISITO TEMPORAL DE 20 ANOS DE EFETIVO EXERCÍCIO NO SERVIÇO PÚBLICO PARA APOSENTADORIA NÃO ALCANÇADO. POSSIBILIDADE DE ENQUADRAMENTO NO ART. 40, §1º, INC. III, 'A', CFB/1988, EC 41/2003. ILEGALIDADE DE UM ATO. SÚMULA 106. DETERMINAÇÕES. CIÊNCIA.

APOSENTADORIA (APOS)

Secretaria de Fiscalização de Integridade de Atos e Pagamentos de Pessoal e de Benefícios Sociais (Sefip).

Trata-se de 5 (cinco) atos de concessão inicial de aposentadoria emitidos pela Fundação Universidade Federal de Rondônia.
A Secretaria de Fiscalização de Integridade de Atos e Pagamentos de Pessoal e de Benefícios Sociais (Sefip) constatou que a Sra. Darlene Figueiredo Borges Coelho possuía, à época de vigência de sua aposentadoria, 19 anos, 4 meses e 4 dias de tempo efetivo no serviço público, e desta forma, não atendia "ao requisito do inciso III do artigo 6º da Emenda Constitucional 41/2003, que exige 20 anos de efetivo exercício no serviço público", assim propôs a ilegalidade de seu ato (10499202-04-2018-000001-0, peça 4) .
Nada obstante, ponderou que a referida "aposentadoria poderá prosperar com base no artigo 40, §1º, inciso III, alínea 'a', da Constituição Federal, com redação dada pela Emenda Constitucional 41/2003, com proventos calculados pela média das remunerações" (peça 10, p. 2) .
Para os atos de Deborah Medeiros Borges de Camargo Costa (10499202-04-2013-000033-4, peça 5) , Delmira Maria Perin Correia (10499202-04-2017-000017-3, peça 6) , Denise Eugenia Paulo da Silva (10499202-04-2012-000021-8, peça 7) e Dilcélia Heckmann Barbalho (10499202-04-2015-000016-0, peça 8) , a Sefip propõe a legalidade e registros dos atos.
O MP/TCU, representado pela procuradora-geral Cristina Machado da Costa e Silva, anuiu às propostas da Sefip.
Acolho as análises empreendidas pela unidade instrutiva especializada, que contou com a anuência do Ministério Público de Contas, as quais incorporo às minhas razões de decidir.
Os atos acostados às peças 5 a 8 devem ser considerados legais e determinados os respectivos  registros.
A aposentadoria da Sra. Darlene Figueiredo Borges Coelho fundamentou-se no art. 6º da EC 41/2003 (quadro "descrição dos fundamentos legais da aposentadoria/alteração", código "1-1-0663-5 CF, Emenda Constitucional nº 41, de 19.12.2003, art. 6º. incisos I a IV", peça 4, p. 1) , o qual requisita para inatividade:
"I - sessenta anos de idade, se homem, e cinquenta e cinco anos de idade, se mulher;
II - trinta e cinco anos de contribuição, se homem, e trinta anos de contribuição, se mulher;
III - vinte anos de efetivo exercício no serviço público; e 
IV - dez anos de carreira e cinco anos de efetivo exercício no cargo em que se der a aposentadoria."
Bem se vê que a interessada preencheu os requisitos acima exigidos, com exceção do previsto no art. 6º, III, de 20 (vinte) anos de efetivo exercício no serviço público, como demonstrado pela Sefip.
Nessas condições, o ato deve ser considerado ilegal, restando à interessada, como sugerido pela unidade instrutiva especializada, com anuência do MP/TCU, a opção em manter-se aposentada com proventos calculados pela média das remunerações, tendo como fundamento o artigo 40, §1º,  III, "a", da Constituição Federal, com redação dada pela Emenda Constitucional 41/2003. 
Uma vez que os atos foram enviados a esta Corte de Contas há menos de 5 (cinco) anos, podem ser apreciados sem a necessidade de prévia oitiva dos interessados, nos termos do Acórdão 587/2011-TCU-Plenário.
Diante do exposto, manifesto-me pela aprovação do acórdão que ora submeto à apreciação deste Colegiado.
TCU, Sala das Sessões Ministro Luciano Brandão Alves de Souza, em 30 de março de 2021.
Weder de Oliveira 
Relator